臺灣高等法院臺中分院刑事判決
111年度金上訴字第1545號
上  訴  人  臺灣苗栗地方檢察署檢察官
被      告  何肇哲



上列上訴人因被告違反洗錢防制法等案件，不服臺灣苗栗地方法
院110年度金訴字第92號中華民國111年5月17日第一審判決（起
訴案號：臺灣苗栗地方檢察署110年度偵字第3150號、第3776號
），提起上訴，本院判決如下：
    主  文
上訴駁回。
    理  由
一、本案經本院審理結果，認第一審判決諭知被告何肇哲無罪，
    並無不當，應予維持，並引用第一審判決書記載之證據及理
    由（如附件）。
二、檢察官上訴意旨略以：
(一)依一般人之日常生活經驗均可知悉，無論自行或委請他人向
    金融機構申辦貸款，無不事先探詢可借貸金額之多寡、約定
    利率之高低、還款期限之久暫、代辦公司所欲收取之手續費
    等事項，以評估自己之經濟狀況可否負擔，並須提出申請書
    檢附在職證明、身分證明、財力、所得或擔保品之證明文件
    等資料，經金融機構徵信審核通過後，再辦理對保、簽約等
    手續，俟上開貸款程序完成後始行撥款，並無於申請貸款前
    ，即提供帳戶資料之情節；且衡諸社會一般通常經驗，金融
    機構若欲核放信用貸款予個人，除應由申請貸款者親自或委
    託代理人前往金融機構填寫貸款申請書以申辦外，貸款者更
    須提供足資證明其資力及信用狀況之相關資料。
(二)而金融機構貸款業務涉及國家金融體系穩定與健全運作，於
    信用評價、償債能力勢必從嚴審查，其擔保品、信用能力不
    足者，多為金融機構所拒，至民間借款業者，其放貸條件未
    若金融機構嚴謹，然因呆帳風險提升，借款利率將隨之提高
    ，此乃借貸市場正常機制，代辦貸款業者不論係向金融機構
    抑或民間業者借貸，其受託代為辦理相關程序，自當循其交
    易常規辦理，此為一般智識程度之守法公民均應有之認識。
    換言之，現今不論是銀行或民間貸款實務，除須提供個人之
    身分證明文件外，並須敘明其個人之工作狀況、收入金額及
    相關之財力證明資料，如此，銀行或民間貸款機構透過徵信
    調查申請人之債信後，始得決定是否核准貸款，以及所容許
    之貸款額度，是依一般人之社會生活經驗，自難想像僅憑申
    貸人或代辦業者所提供之帳戶短期交易明細等資料，即輕率
    認定申貸人具有償還能力，而通過金融機構之貸款審核。從
    而，借貸者若見他人不以其還款能力之相關資料作為判斷貸
    款與否之認定，反而要求借貸者交付銀行帳戶資訊，或以其
    他藉口要求借貸者不斷提款並交出款項，衡情借貸者對於該
    等銀行帳戶可能供他人作為財產犯罪之不法目的使用，當有
    合理之預期。
(三)被告係因貸款而由友人胡翔泰與「全能貸款」聯繫，復依「
    全能貸款」表示須做資金證明、資金流向而要求被告提供本
    案國泰世華商業銀行帳戶之存摺、提款卡及密碼，就將之交
    予對方，顯與一般金融機構審核信用貸款，係以申請貸款者
    之身分地位、收入情形、名下財產，作為核貸與否及貸款金
    額高低之依憑，而非以短時間內之金流紀錄作為核貸之依據
    有異；而依被告所述，亦可知該自稱「全能貸款」的對方有
    提及要防止被告等人領取對方匯入的款項等節，該「全能貸
    款」既已匯入款項給被告，為何不直接借款給被告等人，反
    而要被告等人交付帳戶資料避免盜領，這些反覆、多此一舉
    的作法殊不合理，依被告的年紀、工作經驗，豈能諉為不知
    ？被告雖辯稱伊對於我國目前常見「人頭帳戶」泛濫情形並
    不清楚，惟被告實則於民國107年年底即回臺，迄本案交付
    帳戶資料時已2、3年，以目前政府大力宣導，新聞媒體亦不
    時有相關報導，則被告是否對此全無所悉，實有可疑；又依
    被告所述，被告係與友人胡翔泰一起去交付資料，對方也沒
    有提供身分證明，顯然被告也不知道對方真實身分；要之，
    從被告整個所謂「辦貸款」的交涉流程，都與一般常見要與
    金融機構貸款的過程迥異，甚至被告也完全不知自稱「全能
    貸款」之人的身分，即將帳戶資料交予所謂自稱「全能貸款
    」所屬人員，則被告對於可能會幫助詐欺集團不法分子進行
    詐欺、洗錢等犯行，至少已具有不確定故意。
(四)綜上，被告應自稱「全能貸款」之要求將帳戶資訊提供予對方使用，當可預期該帳戶可能供他人作為財產犯罪之不法目的使用，而有幫助詐欺犯罪、洗錢之不確定故意，竟仍交付之，自應論以幫助洗錢及幫助詐欺取財之刑責；然原判決徒以被告之說詞判決無罪，置經驗法則及論理法則於不顧，認事用法顯有違誤，請撤銷原判決，更為適當合法之判決等語。　　　　　　　　　　
三、按犯罪事實應依證據認定之，無證據不得認定犯罪事實，又
    不能證明被告犯罪者，應諭知無罪之判決，刑事訴訟法第15
    4條第2項及第301條第1項分別定有明文。其次，刑事訴訟法
    上所謂認定犯罪事實之證據，係指足以認定被告確有犯罪行
    為之積極證據而言；如未能發現相當證據或證據不足以證明
    ，自不能以推測或擬制之方法，以為裁判基礎（最高法院29
    年上字第3105號、40年台上字第86號判決意旨參照）。再者
    ，檢察官就被告犯罪事實，應負舉證責任，並指出證明之方
    法，刑事訴訟法第161條第1項定有明文，因此，檢察官對於
    起訴之犯罪事實，應負提出證據及說服之實質舉證責任。倘
    其所提出之證據，不足為被告有罪之積極證明，或其指出證
    明之方法，無從說服法院以形成被告有罪之心證，基於無罪
    推定之原則，自難認定被告有此犯罪。經查：
(一)按因電信及電腦網路之發展迅速，雖為我們生活帶來無遠弗
    屆之便捷，但也難以避免衍生許多問題，尤其是日益嚴重之
    電信詐欺，已對社會經濟活動構成重大威脅。以我國現有之
    金融環境，各銀行機構在自由化之趨勢下，為拓展市場，並
    未真正落實徵信作業，對於民眾在銀行開立帳戶所設門檻甚
    低；相對地，一般國人對於金融信用亦不加重視，甚而缺乏
    相關知識，往往基於些許原因，直接或間接將自己之金融帳
    戶交由他人使用，使詐欺集團在低風險、高報酬，又具隱匿
    性之有機可乘下，極盡辦法以冒用、盜用、詐騙、購買、租
    借等手段，獲取他人之金融帳號，即所稱之「人頭帳戶」，
    再結合金融、電信機構之轉帳、匯款、通訊等技術與功能，
    傳遞詐欺訊息，利用似是而非之話術，使被害人卸下心防，
    將金錢匯入「人頭帳戶」內，旋由集團成員取出或移走，用
    以規避政府相關法令限制，或掩飾其犯罪意圖及阻斷追查線
    索，且手法不斷進化、更新。關於「人頭帳戶」之取得，又
    可分為「非自行交付型」及「自行交付型」2種方式。前者
    ，如遭冒用申辦帳戶、帳戶被盜用等；後者，又因交付之意
    思表示有無瑕疵，再可分為無瑕疵之租、借用、出售帳戶，
    或有瑕疵之因虛假徵才、借貸、交易、退稅（費）、交友、
    徵婚而交付帳戶等各種型態。面對詐欺集團層出不窮、手法
    不斷推陳出新之今日，縱使政府、媒體大肆宣導各種防詐措
    施，仍屢屢發生各種詐騙事件，且受害人不乏高級知識、收
    入優渥或具相當社會經歷之人。是對於行為人單純交付帳戶
    予他人且遭詐欺集團利用作為詐騙工具者，除非係幽靈抗辯
    ，否則不宜單憑行為人係心智成熟之人，既具有一般知識程
    度，或有相當之生活、工作或借貸經驗，且政府或媒體已廣
    為宣導詐欺集團常利用人頭帳戶作為其等不法所得出入等事
    ，即以依「一般常理」或「經驗法則」，行為人應可得知銀
    行申辦開戶甚為容易，無利用他人帳戶之必要，或帳戶密碼
    與提款卡應分別保存，或不應將存摺、提款卡交由素不相識
    之人，倘遭不法使用，徒增訟累或追訴危險等由，認定其交
    付帳戶予他人使用，必定成立幫助詐欺及洗錢犯行；而應綜
    合各種主、客觀因素及行為人個人情況，例如行為人原即為
    金融或相關從業人員、或之前有無相同或類似交付帳戶之經
    歷，甚而加入詐欺集團、或是否獲得顯不相當之報酬、或於
    交付帳戶前特意將其中款項提領殆盡、或已被告知係作為如
    地下博奕、匯兌等不法行為之用、或被要求以不常見之方法
    或地點交付帳戶資料等情，來判斷其交付帳戶行為是否成立
    上開幫助罪。且法院若認前述依「一般常理」或「經驗法則
    」應得知之事實已顯著，或為其職務上所已知者，亦應依刑
    事訴訟法第158條之1規定予當事人就其事實有陳述意見之機
    會。畢竟「交付存摺、提款卡」與「幫助他人詐欺及洗錢」
    不能畫上等號，又「不確定故意」與「疏忽」亦僅一線之隔
    ，自應嚴格認定。以實務上常見之因借貸或求職而提供帳戶
    為言，該等借貸或求職者，或因本身信用不佳或無擔保，無
    法藉由一般金融機關或合法民間借款方式解決燃眉之急，或
    因處於經濟弱勢，急需工作，此時又有人能及時提供工作機
    會，自不宜「事後」以「理性客觀人」之角度，要求其等於
    借貸或求職當時必須為「具有一般理性而能仔細思考後作決
    定者」，無異形同「有罪推定」。而應將其提供帳戶時之時
    空、背景，例如是否類同重利罪之被害人，係居於急迫、輕
    率、無經驗或難以求助之最脆弱處境、或詐騙集團係以保證
    安全、合法之話術等因素納為考量。倘提供帳戶者有受騙之
    可能性，又能提出具體證據足以支持其說法，基於無罪推定
    原則，即應為其有利之認定（最高法院111年度台上字第107
    5號判決意旨參照）。是自上開判決意旨可知，認定被告是
    否構成幫助詐欺及幫助一般洗錢罪，仍應綜合各種主、客觀
    因素及行為人個人情況以資判斷，不宜「事後」以「理性客
    觀人」之角度，要求其等於借貸當時必須為「具有一般理性
    而能仔細思考後作決定者」，而應將其提供帳戶時之時空、
    背景納為考量，倘提供帳戶者有受騙之可能性，又能提出具
    體證據足以支持其說法，基於無罪推定原則，即應為其有利
    之認定甚明。
(二)本件依被告提出提出其同事胡翔泰與「全能貸款」聯絡之通
    訊軟體LINE對話紀錄截圖（見偵3776第45頁至第51頁）可知
    ，被告確有透過胡翔泰欲向「全能貸款」申辦貸款，被告並
    與胡翔泰將其二人、張文忠、鄭登文、胡耀之等人之銀行帳
    戶存摺、金融卡、密碼交予「全能貸款」人員，其後始因帳
    戶無法使用而發現遭騙。是綜合本案當時主、客觀因素及被
    告之個人情況，可見被告確有因與胡翔泰等人急需借款，而
    委託胡翔泰代辦銀行貸款之情形，且被告與胡翔泰因「全能
    貸款」之話術，而一起將上開銀行帳戶存摺、金融卡及密碼
    交予「全能貸款」，實不宜事後以理性客觀人之角度，以與
    一般銀行之借貸流程不符、被告為有一定年紀與工作經驗、
    辦理貸款不需交付銀行帳號密碼等情，即認被告於提供銀行
    帳戶存摺、金融卡、密碼當時有幫助詐欺或幫助洗錢之不確
    定故意。
(三)再按行為人提供金融帳戶提款卡及密碼予不認識之人，非屬
    洗錢防制法第2條所稱之洗錢行為，不成立同法第14條第1 
    項一般洗錢罪之正犯；特定犯罪之正犯實行特定犯罪後，為
    掩飾、隱匿其犯罪所得財物之去向及所在，而令被害人將款
    項轉入其所持有、使用之他人金融帳戶，並由該特定犯罪正
    犯前往提領其犯罪所得款項得手，因已造成金流斷點，該當
    掩飾、隱匿之要件，該特定犯罪正犯自成立一般洗錢罪之正
    犯。如提供金融帳戶之行為人主觀上認識該帳戶可能作為對
    方收受、提領特定犯罪所得使用，對方提領後會產生遮斷金
    流以逃避國家追訴、處罰之效果，仍基於幫助之犯意，提供
    該帳戶之提款卡及密碼，以利洗錢之實行，應論以一般洗錢
    罪之幫助犯（最高法院111年度台上字第663號判決意旨參照
    ）。本件被告係因欲與胡翔泰等人創業急需資金，透過胡翔
    泰與「全能貸款」聯繫後，將自己與胡翔泰等人之銀行帳戶
    存摺、金融卡、密碼均交予「全能貸款」。是被告於提供銀
    行帳戶存摺、金融卡及密碼予「全能貸款」時，其主觀上對
    於未來「全能貸款」將匯入其所提供之銀行帳戶之款項，顯
    係認知為「全能貸款」為協助作資金證明、資金流向之款項
    ，而非不具合法來源之犯罪所得，自難認以其當時知悉會有
    款項匯入且非其合法工作所得，即推認其於提供時，已有知
    悉提供後可能作為對方收受、提領特定犯罪所得使用，而產
    生遮斷金流以逃避國家追訴、處罰效果之犯意。又本件起訴
    意旨係以被告將所申辦之銀行帳戶存摺、金融卡及密碼，交
    予真實姓名年籍不詳之詐欺集團成員為其犯罪事實，並以被
    告所稱之「全能貸款」乙事不可採，作為判斷被告主觀犯意
    之證據，是可認除前開胡翔泰與「全能貸款」之LINE對話紀
    錄外，檢察官並未提出其他用以判斷被告當時是否有幫助詐
    欺或幫助洗錢主觀犯意之證據。
四、綜上所述，本件檢察官起訴所提出之證據，不足為被告有罪
    之積極證明，尚無從說服法院形成被告有罪之心證，基於無
    罪推定之原則，自應為被告無罪判決之諭知。原審以被告犯
    罪不能證明，為被告無罪之諭知，認事用法與經驗法則及論
    理法則尚無不符，本院並補充說明理由如上。檢察官上訴意
    旨仍就原審依職權所為之證據取捨以及心證裁量，再事爭執
    ，其上訴為無理由，應予駁回。　　
據上論，應依刑事訴訟法第373條、第368條，判決如主文。　　
本案經檢察官陳昭銘提起公訴，檢察官楊岳都提起上訴，檢察官
陳幸敏到庭執行職務。
中　　華　　民　　國　　111 　年　　8 　　月　　23　　日
          刑事第六庭　  審判長法　官　張  靜  琪
                              法　官　鍾  貴  堯
                              法　官　劉  柏  駿
以上正本證明與原本無異。
被告不得上訴。
檢察官得提起上訴之理由，以刑事妥速審判法第9條第1項所列各
款情事為限。
如不服本判決應於收受送達後20日內向本院提出上訴書狀，其未
敘述上訴理由者，並得於提起上訴後20日內向本院補提理由書（
均須按他造當事人之人數附繕本）「切勿逕送上級法院」。因疫
情而遲誤不變期間，得向法院聲請回復原狀。

                              書記官  林  巧  玲
　　　　　　　　　　　　　　　
中　　華　　民　　國　　111 　年　　8 　　月　　23　　日

刑事妥速審判法第9條
除前條情形外，第二審法院維持第一審所為無罪判決，提起上訴
之理由，以下列事項為限：
一、判決所適用之法令牴觸憲法。
二、判決違背司法院解釋。
三、判決違背判例。
刑事訴訟法第377條至第379條、第393條第1款規定，於前項案件
之審理，不適用之。